---
title: "Wykrywanie fraudów w sieci Ethereum"
subtitle: "Projekt z przedmiotu Eksploracja danych"
author: "Aliaksei Karatysh"
date: today
format:
  revealjs:
    standalone: true
    embed-resources: true
    theme: simple
    slide-number: true
    transition: slide
    width: 1280
    height: 720
    fig-width: 8
    fig-height: 4.2
    code-line-numbers: false
    smaller: true
execute:
  echo: false
  warning: false
  message: false
  cache: true
lang: pl
---

```{r pipeline, include=FALSE}

FAST <- TRUE
GRID_SIZE  <- if (FAST) 6   else 12
N_TREES_RF <- if (FAST) 200 else 400
CV_FOLDS   <- 5

library(rio); library(tidyverse); library(tidymodels)
library(themis); library(vip); library(corrplot); library(probably)
tidymodels_prefer()

df <- import("transaction_dataset.csv")
df_clean <- df %>%
  select(-1, -Index, -Address) %>%
  janitor::clean_names() %>%
  mutate(flag = factor(flag, levels = c(1, 0), labels = c("fraud", "legit"))) %>%
  select(-any_of(c("erc20_most_sent_token_type", "erc20_most_rec_token_type")))

zero_var_cols <- df_clean %>% select(-flag) %>%
  summarise(across(everything(), ~n_distinct(., na.rm = TRUE))) %>%
  pivot_longer(everything(), names_to = "v", values_to = "n") %>%
  filter(n <= 1) %>% pull(v)
df_clean <- df_clean %>% select(-any_of(zero_var_cols))

num_df <- df_clean %>% select(where(is.numeric))
cor_matrix <- cor(num_df, use = "pairwise.complete.obs"); cor_matrix[is.na(cor_matrix)] <- 0
find_high_corr <- function(cmat, cutoff = 0.9) {
  cmat <- abs(cmat); cmat[lower.tri(cmat, diag = TRUE)] <- 0
  to_drop <- character(0); vars <- colnames(cmat)
  for (j in seq_along(vars)) {
    if (vars[j] %in% to_drop) next
    partners <- setdiff(vars[which(cmat[, j] > cutoff)], to_drop)
    if (length(partners) > 0) to_drop <- union(to_drop, partners)
  }
  to_drop
}
high_corr <- find_high_corr(cor_matrix, 0.9)
df_clean <- df_clean %>% select(-any_of(high_corr))


df_clean <- df_clean %>%
  mutate(across(starts_with("erc20"), ~replace_na(., 0)))

set.seed(2026)
splits <- initial_split(df_clean, prop = 0.8, strata = flag)
train_data <- training(splits); test_data <- testing(splits)

fraud_recipe <- recipe(flag ~ ., data = train_data) %>%
  step_impute_median(all_numeric_predictors()) %>%  
  step_zv(all_numeric_predictors()) %>%
  step_normalize(all_numeric_predictors()) %>%
  step_smote(flag, over_ratio = 0.5, seed = 2026)

set.seed(2026)
cv_folds <- vfold_cv(train_data, v = CV_FOLDS, strata = flag)

log_model <- logistic_reg(penalty = tune(), mixture = 1) %>% set_engine("glmnet") %>% set_mode("classification")
rf_model  <- rand_forest(mtry = tune(), trees = N_TREES_RF, min_n = tune()) %>% set_engine("ranger", importance = "impurity") %>% set_mode("classification")
xgb_model <- boost_tree(trees = tune(), learn_rate = tune(), tree_depth = tune()) %>% set_engine("xgboost") %>% set_mode("classification")
mlp_model <- mlp(hidden_units = 10, penalty = 0.01, epochs = 100) %>% set_engine("nnet") %>% set_mode("classification")

log_wf <- workflow() %>% add_recipe(fraud_recipe) %>% add_model(log_model)
rf_wf  <- workflow() %>% add_recipe(fraud_recipe) %>% add_model(rf_model)
xgb_wf <- workflow() %>% add_recipe(fraud_recipe) %>% add_model(xgb_model)
mlp_wf <- workflow() %>% add_recipe(fraud_recipe) %>% add_model(mlp_model)

class_metrics <- metric_set(roc_auc, f_meas, recall, precision, accuracy)

set.seed(2026)
log_results <- tune_grid(log_wf, resamples = cv_folds, grid = grid_regular(penalty(), levels = GRID_SIZE),
                         metrics = class_metrics, control = control_grid(save_pred = TRUE))
set.seed(2026)
rf_results <- tune_grid(rf_wf, resamples = cv_folds,
                        grid = grid_random(mtry(range = c(3,15)), min_n(range = c(2,20)), size = GRID_SIZE),
                        metrics = class_metrics, control = control_grid(save_pred = TRUE))
set.seed(2026)
xgb_results <- tune_grid(xgb_wf, resamples = cv_folds,
                         grid = grid_random(trees(range = c(100,500)), learn_rate(range = c(-3,-1)), tree_depth(range = c(3,8)), size = GRID_SIZE),
                         metrics = class_metrics, control = control_grid(save_pred = TRUE))

best_log <- select_best(log_results, metric = "roc_auc")
best_rf  <- select_best(rf_results,  metric = "roc_auc")
best_xgb <- select_best(xgb_results, metric = "roc_auc")
final_log_fit <- fit(finalize_workflow(log_wf, best_log), data = train_data)
final_rf_fit  <- fit(finalize_workflow(rf_wf,  best_rf),  data = train_data)
final_xgb_fit <- fit(finalize_workflow(xgb_wf, best_xgb), data = train_data)
mlp_fit       <- fit(mlp_wf, data = train_data)

rf_preds  <- augment(final_rf_fit,  new_data = test_data)
xgb_preds <- augment(final_xgb_fit, new_data = test_data)

eval_model <- function(fitted_wf, model_name) {
  bind_rows(
    augment(fitted_wf, new_data = train_data) %>% mutate(dataset = "train"),
    augment(fitted_wf, new_data = test_data)  %>% mutate(dataset = "test")
  ) %>% group_by(model = model_name, dataset) %>%
    class_metrics(truth = flag, estimate = .pred_class, .pred_fraud) %>% ungroup()
}
all_metrics <- bind_rows(
  eval_model(final_log_fit, "Regresja log."),
  eval_model(final_rf_fit,  "Las losowy"),
  eval_model(final_xgb_fit, "XGBoost"),
  eval_model(mlp_fit,       "MLP")
)


deployed_model <- fit(finalize_workflow(xgb_wf, best_xgb), data = df_clean)
predict_fraud <- function(model, new_data) {
  augment(model, new_data = new_data) %>%
    mutate(poziom_ryzyka = case_when(
      .pred_fraud >= 0.7 ~ "WYSOKIE",
      .pred_fraud >= 0.3 ~ "ŚREDNIE",
      TRUE               ~ "NISKIE")) %>%
    select(.pred_fraud, .pred_class, poziom_ryzyka)
}
```




# Wykrywanie fraudów w sieci Ethereum {background-color="#2c3e50"}

Binarna klasyfikacja kont Ethereum: **fraud** vs **legit**

## Problem predykcyjny i dane

**Cel:** odróżnić konta fraudowe (`FLAG = 1`) od legalnych (`FLAG = 0`) na podstawie statystyk aktywności transakcyjnej.

- zbiór **Ethereum Fraud Detection** (Kaggle): **9 841** kont × **51** cech
- cechy: liczba i częstotliwość transakcji, wartości w ETH, saldo, statystyki tokenów **ERC20**
- typ zadania: **binarna klasyfikacja**, klasa pozytywna = *fraud*

Najważniejsza właściwość zbioru — **niezbalansowanie klas** — kształtuje wszystkie dalsze decyzje metodyczne.

## Niezbalansowanie klas

```{r class-balance, echo=TRUE}
df %>% count(FLAG) %>% mutate(procent = round(100 * n / sum(n), 1))
```

```{r plot-balance, fig.height=3.2}
df_clean %>% count(flag) %>%
  ggplot(aes(flag, n, fill = flag)) +
  geom_col(width = 0.6) + geom_text(aes(label = n), vjust = -0.3, size = 3) +
  labs(x = NULL, y = "Liczba kont") +
  theme_minimal(base_size = 15) + theme(legend.position = "none")
```

Klasa *fraud* to tylko ~22% obserwacji. Model zawsze przewidujący „legit" miałby ~78% accuracy → **accuracy jest myląca**, używamy **recall, precision, ROC AUC**, a na treningu — **SMOTE**.

## Przegląd literatury

Wykrywanie fraudów w blockchainie to aktywny obszar badań. Trzy główne nurty:

- **Klasyczne ML na cechach zagregowanych** *(nasze podejście)* — lasy losowe i XGBoost regularnie osiągają **ROC AUC > 0,95**. Farrugia i in. (2020), autorzy wykorzystywanego zbioru, wskazali liczbę transakcji ERC20 i statystyki czasowe jako kluczowe predyktory.
- **Metody grafowe (GNN)** — modelują sieć transakcji jako graf powiązań (np. *trans2vec*); Weber i in. (2019) na zbiorze Elliptic dla Bitcoina.
- **Wykrywanie anomalii** — bez etykiet (Isolation Forest, autoenkodery), fraud jako obserwacja odstająca.

Świadomie wybieramy **nurt klasyczny** — odpowiada naturze zbioru (cechy zagregowane, nie graf) i zakresowi technik z zajęć.

::: {style="font-size: 0.65em; color: #666;"}
Farrugia i in. (2020), *Detection of illicit accounts over the Ethereum blockchain*, ESWA 150 · Weber i in. (2019), *Anti-Money Laundering in Bitcoin*, KDD Workshop · Chen & Guestrin (2016), *XGBoost*, KDD · Chawla i in. (2002), *SMOTE*, JAIR 16
:::

## Czyszczenie i selekcja cech

```{r clean-show, echo=TRUE, eval=FALSE}
df_clean <- df %>%
  select(-1, -Index, -Address) %>%          # usunięcie identyfikatorów
  janitor::clean_names() %>%                 # ujednolicenie nazw
  mutate(flag = factor(flag, levels = c(1,0),
                       labels = c("fraud","legit")))

# usunięcie cech o zerowej wariancji (stałych)
df_clean <- df_clean %>% select(-any_of(zero_var_cols))
# usunięcie jednej cechy z każdej pary o |korelacji| > 0,9
df_clean <- df_clean %>% select(-any_of(high_corr))
```

Braki danych występują tylko w kolumnach ERC20 (~8%) i mają charakter **strukturalny** — to konta, które nigdy nie operowały tokenami ERC20. Dlatego uzupełniamy je **zerem** (brak aktywności = 0), co jest spójne z ich znaczeniem.

## Macierz korelacji cech

```{r plot-corr, fig.width=6.5, fig.height=4.6}
corrplot(cor_matrix, method = "color", type = "upper",
         tl.cex = 0.4, tl.col = "black", diag = FALSE, mar = c(0,0,0,0))
```

::: {.fragment}
**Jak czytać:** kolor = siła i znak korelacji (granat = silna dodatnia, czerwień = ujemna). Widoczne **bloki** silnie powiązanych cech — grupa statystyk **ERC20** oraz grupa cech **wartości transakcji**. Te redundantne cechy usuwamy (|r| > 0,9), bo niosą tę samą informację i szkodzą modelom liniowym. Większość pozostałych cech jest słabo skorelowana → niosą **komplementarną** informację.
:::

## Ograniczenia analizy

Świadomie przyjęte ograniczenia:


- **Usunięty typ tokenu.** Tekstowe kolumny typu tokenu ERC20 usunęliśmy (dużo kategorii + braki), choć mogą nieść sygnał — fraudy bywają związane ze specyficznymi tokenami. Pomogłoby grupowanie rzadkich kategorii lub *target encoding*.


## Rozkłady cech względem klasy

```{r plot-dist, fig.height=3.8}
kf <- intersect(c("sent_tnx","received_tnx","total_ether_balance","total_erc20_tnxs"), colnames(df_clean))
df_clean %>% select(flag, all_of(kf)) %>%
  pivot_longer(-flag, names_to = "v", values_to = "value") %>%
  filter(is.finite(value)) %>%
  ggplot(aes(flag, value, fill = flag)) +
  geom_boxplot(outlier.alpha = 0.15) +
  facet_wrap(~v, scales = "free_y", nrow = 1) +
  scale_y_log10(labels = scales::label_number()) +
  labs(x = NULL, y = "log10") +
  theme_minimal(base_size = 13) + theme(legend.position = "none")
```

**Reprezentatywny przekrój** podstawowych cech (po jednej z grup: wysłane, odebrane, saldo, ERC20) — formalny wybór ważnych cech robi później VIP. **Skala logarytmiczna**, bo cechy mają rozkład silnie prawostronnie skośny (od jedności do dziesiątek tysięcy) — w skali liniowej 95% obserwacji ścisnęłoby się przy zerze. W skali log widać **systematyczne różnice** rozkładów między klasami — to predykcyjna podstawa modeli.

# Przygotowanie i modelowanie {background-color="#2c3e50"}

## Recipe 

```{r recipe-show, echo=TRUE, eval=FALSE}
# Braki strukturalne ERC20 (brak aktywności) uzupełniamy zerem
df_clean <- df_clean %>% mutate(across(starts_with("erc20"), ~replace_na(., 0)))

set.seed(2026)
splits     <- initial_split(df_clean, prop = 0.8, strata = flag)  # podział 80/20
train_data <- training(splits)
test_data  <- testing(splits)

fraud_recipe <- recipe(flag ~ ., data = train_data) %>%
  step_impute_median(all_numeric_predictors()) %>%  # zabezpieczenie dla reszty
  step_zv(all_numeric_predictors()) %>%             # usunięcie cech stałych
  step_normalize(all_numeric_predictors()) %>%      # skalowanie
  step_smote(flag, over_ratio = 0.5, seed = 2026)   # balansowanie 

cv_folds <- vfold_cv(train_data, v = 5, strata = flag)  
```

Podział **przed** transformacjami; przepis uczony **wyłącznie na treningu** i przeliczany w każdym foldzie CV → ocena jest uczciwa.

## Cztery rodziny modeli

```{r models-show, echo=TRUE, eval=FALSE}
# 1) Regresja logistyczna z regularyzacją L1 (Lasso)
log_model <- logistic_reg(penalty = tune(), mixture = 1) %>%
  set_engine("glmnet") %>% set_mode("classification")

# 2) Las losowy
rf_model  <- rand_forest(mtry = tune(), trees = 200, min_n = tune()) %>%
  set_engine("ranger", importance = "impurity") %>% set_mode("classification")

# 3) XGBoost (gradient boosting)
xgb_model <- boost_tree(trees = tune(), learn_rate = tune(), tree_depth = tune()) %>%
  set_engine("xgboost") %>% set_mode("classification")

# 4) Sieć neuronowa MLP
mlp_model <- mlp(hidden_units = 10, penalty = 0.01, epochs = 100) %>%
  set_engine("nnet") %>% set_mode("classification")
```

Model liniowy, dwa drzewiaste i sieć neuronowa — porównujemy, który typ najlepiej radzi sobie z problemem. **Las losowy** buduje wiele drzew niezależnie (uśrednia głosy → mniejsza wariancja), **XGBoost** buduje drzewa sekwencyjnie (każde poprawia błędy poprzednich → mniejsze obciążenie). Regresję, las losowy i XGBoost **stroimy**; MLP traktujemy jako **baseline** bez strojenia (na danych tabelarycznych drzewa zwykle wygrywają, a strojenie sieci jest kosztowne).

## Strojenie hiperparametrów

```{r tune-show, echo=TRUE, eval=FALSE}
class_metrics <- metric_set(roc_auc, f_meas, recall, precision, accuracy)

rf_results <- tune_grid(
  rf_wf,
  resamples = cv_folds,                                   
  grid = grid_random(mtry(range = c(3, 15)),
                     min_n(range = c(2, 20)), size = 6),  
  metrics = class_metrics,
  control = control_grid(save_pred = TRUE)                
)
best_rf <- select_best(rf_results, metric = "roc_auc")    # wybór najlepszego
```

Każda konfiguracja oceniana **5-krotną walidacją krzyżową**, wybór wg **ROC AUC**. Analogicznie dla regresji i XGBoost.

## Najlepsze hiperparametry (z CV)

```{r best-params}
bind_rows(
  best_log %>% transmute(Model = "Regresja log.", Parametry = paste0("penalty = ", signif(penalty, 3))),
  best_rf  %>% transmute(Model = "Las losowy",    Parametry = paste0("mtry = ", mtry, ",  min_n = ", min_n)),
  best_xgb %>% transmute(Model = "XGBoost",       Parametry = paste0("trees = ", trees, ",  tree_depth = ", tree_depth, ",  learn_rate = ", signif(learn_rate, 3)))
) %>% knitr::kable()
```

Wartości wybrane automatycznie przez `select_best()` na podstawie wyników walidacji krzyżowej.

# Wyniki i ewaluacja {background-color="#2c3e50"}

## Porównanie modeli — Train vs Test

```{r metrics-table}
all_metrics %>%
  filter(.metric %in% c("roc_auc", "recall", "precision")) %>%
  select(model, dataset, .metric, .estimate) %>%
  pivot_wider(names_from = .metric, values_from = .estimate) %>%
  arrange(model, desc(dataset)) %>%
  knitr::kable(digits = 3, col.names = c("Model","Zbiór","ROC AUC","Recall","Precision"))
```

Porównanie train vs test wykrywa **przeuczenie** (duża różnica train ≫ test). Najlepsze wyniki testowe: **las losowy i XGBoost** — je analizujemy dalej.

## Krzywe ROC i Precision-Recall

::: {.columns}
::: {.column width="50%"}
```{r roc, fig.width=5, fig.height=4}
bind_rows(rf_preds %>% mutate(m="Las losowy"), xgb_preds %>% mutate(m="XGBoost")) %>%
  group_by(m) %>% roc_curve(flag, .pred_fraud) %>% autoplot() +
  labs(title = "ROC", color = NULL) + theme_minimal(base_size = 13)
```
:::
::: {.column width="50%"}
```{r pr, fig.width=5, fig.height=4}
bind_rows(rf_preds %>% mutate(m="Las losowy"), xgb_preds %>% mutate(m="XGBoost")) %>%
  group_by(m) %>% pr_curve(flag, .pred_fraud) %>% autoplot() +
  labs(title = "Precision-Recall", color = NULL) + theme_minimal(base_size = 13)
```
:::
:::



## Kalibracja i próg decyzyjny

::: {.columns}
::: {.column width="48%"}
```{r calib, fig.width=5, fig.height=3.8}
rf_preds %>% cal_plot_breaks(flag, .pred_fraud, num_breaks = 10) +
  labs(title = "Las losowy") + theme_minimal(base_size = 12)
```
:::
::: {.column width="52%"}
```{r thresh, fig.width=5.5, fig.height=3.8}
rf_preds %>%
  threshold_perf(flag, .pred_fraud, thresholds = seq(0.1, 0.9, 0.05),
                 metrics = metric_set(recall, precision)) %>%
  filter(.metric %in% c("recall","precision")) %>%
  ggplot(aes(.threshold, .estimate, color = .metric)) +
  geom_line(linewidth = 1) + geom_vline(xintercept = 0.5, linetype = 2) +
  labs(x = "Próg decyzyjny", y = NULL, color = NULL) + theme_minimal(base_size = 12)
```
:::
:::

**Wykresy dla modelu Las losowy.**
**Lewy (kalibracja)** — czy prawdopodobieństwa modelu są prawdziwe: oś X = co model przewidział, oś Y = jaka była rzeczywista częstość fraudów. Linia blisko przekątnej = dobra kalibracja. 
**Prawy (próg)** — domyślny próg 0,5 **nie jest optymalny**: niżej = wyższy recall, ale niższa precyzja. Przeoczony fraud jest kosztowniejszy niż fałszywy alarm, więc warto obniżyć próg w okolice maksimum F1.

## Analiza błędów (Las losowy)

```{r error-table}
rf_preds %>%
  mutate(typ = case_when(
    flag == "fraud" & .pred_class == "legit" ~ "Fałszywie negatywny (przeoczony fraud)",
    flag == "legit" & .pred_class == "fraud" ~ "Fałszywie pozytywny (fałszywy alarm)",
    TRUE ~ "Poprawna")) %>%
  count(typ) %>% mutate(procent = round(100 * n / sum(n), 2)) %>%
  knitr::kable(col.names = c("Typ predykcji", "Liczba", "Procent"))
```



## Wyjaśnialność — ważność cech (VIP)

```{r vip, fig.height=4}
final_rf_fit %>% extract_fit_parsnip() %>% vip(num_features = 12) +
  labs(title = "Las losowy") + theme_minimal(base_size = 13)
```

Najsilniejsze predyktory: aktywność **ERC20**, statystyki **czasowe** i **wolumenowe**.

# Wnioski {background-color="#2c3e50"}


## Podsumowanie i wdrożenie

**Wnioski:**

- najlepsze modele: **XGBoost i las losowy** (ROC AUC na poziomie literaturowym), lepsze od regresji i MLP
- kluczowe predyktory: aktywność **ERC20**, cechy **czasowe** i **wolumenowe**
- domyślny próg **0,5 nie jest optymalny** — obniżenie zwiększa recall (ważne przy koszcie przeoczonego fraudu)
- prawdopodobieństwa po SMOTE wymagają **ostrożnej interpretacji**

**Wdrożenie:** finalny XGBoost wytrenowany na całości danych, zapisany do pliku; funkcja zwraca P(fraud) + poziom ryzyka. 

## Wdrożenie i test predykcyjny

Finalny **XGBoost** wytrenowany na całości danych, zapisany do pliku (`fraud_model.rds`). Funkcja produkcyjna zwraca prawdopodobieństwo fraudu i **poziom ryzyka**:

```{r deploy-test, echo=TRUE}
predict_fraud(deployed_model, test_data %>% slice(1:5) %>% select(-flag)) %>%
  knitr::kable(digits = 3, col.names = c("P(fraud)", "Predykcja", "Poziom ryzyka"))
```

Model działa **end-to-end**: dla nowego konta zwraca ocenę ryzyka (NISKIE / ŚREDNIE / WYSOKIE) gotową do użycia operacyjnego.

## Dziękuję za uwagę {background-color="#2c3e50"}

